臺灣嘉義地方法院民事判決
111年度嘉簡字第15號
原      告
即反訴被告  何承諹  
被      告
即反訴原告  謝峻羽  
            謝峻亦  
            謝峻麟  
兼  上三人  
法定代理人  何珮琪  
訴訟代理人  何清富  
上列當事人間請求返還所有物等事件，本院於民國111年7月22日
言詞辯論終結，判決如下：
    主      文
原告之訴駁回。
本訴訴訟費用由原告負擔。
反訴原告之訴駁回。 
反訴訴訟費用由反訴原告負擔。
    事實及理由
壹、本訴部分： 
一、原告起訴聲明原請求「被告應給付原告新臺幣（下同）162,
    000元，及自起訴狀繕本送達翌日起至清償日止，按週年利
    率5%計算之利息。被告應自民國110年8月1日起至拆除招牌
    並返還外牆之日止，按月給付原告18,000元。」，嗣於111
    年6月21日言詞辯論期日變更聲明為「被告應連帶給付原告2
    88,000元。」，符合民事訴訟法第255條第1項第3款、第256
    條規定，自應准許。
二、原告主張： 
　㈠緣原告與訴外人謝慶勳於109年7月25日簽訂土地租賃契約書
    （下稱系爭租約），向原告承租嘉義縣○○鎮○○里○○○00000號
    建築物設置廣告招牌，租期自109年8月1日至110年8月1日止
    ，租金每月18,000元。謝慶勳於109年11月19日死亡，其繼
    承人為配偶乙○○、長男丁○○、次男丙○○及三男謝竣麟，又三
    位小孩皆未成年，爰依繼承關係，原告列上開四人為被告，
    乙○○為三位小孩之法定代理人，應屬適法。茲因謝慶勳突然
    死亡，且謝慶勳僅給付3個月之租金即未再給付，該租賃契
    約之承租人即謝慶勳死亡，本於繼承之法律關係，應由其繼
    承人繼承，是關於租賃契約及繼承之法律關係，原告向被繼
    承人謝慶勳之繼承人提起本訴，應屬適法。
　㈡茲因謝慶勳自租賃日起，僅給付3期租金後即未再給付，依照
    系爭租約所載，租期1年，謝慶勳尚餘109年11月份至110年7
    月份共9期租金未付，依照契約每月18,000元計算，謝慶勳
    尚有162,000元租金未付，此筆租金債務應由謝慶勳之繼承
    人繼承之，原告基於系爭租約及繼承之法律關係請求被告連
    帶給付162,000元之租金予原告，應屬適法。
　㈢按無法律上之原因而受利益，致他人受損害者，應返還其利
    益，民法第179條前段定有明文。又無權占有他人之不動產
    ，可能獲得相當於租金之利益，為社會通常之觀念，有最高
    法院61年台上字第1695號判例可資參照。經查，兩造已無租
    賃關係，被告之廣告招牌仍架設於該建築物外牆，當屬無權
    占用系爭外牆，被告於111年3月中旬始將廣告招牌拆除，是
    原告依民法第179條之規定，主張被告無法律上原因受有利
    益，請求被告給付相當於租金之利益，並自民國110年8月1
    日起至111年2月28日止共7個月，給付原告依照每月18,000
    元計算之不當得利合計126,000元，即屬有據等語。
　㈣並聲明：被告應連帶給付原告288,000元。　　
三、被告則以：
  ㈠原告所提廣告招牌照片已表明廣告主體為鳳鳴齋國樂團，活
    動種類有廟會、婚禮、藝文表演一看即知是鳳鳴齋國樂團。
　  系爭租約立契約人為出租人宸暘合作社以下簡稱甲方，承租
    人鳳鳴齋國樂團以下簡稱乙方。鳳鳴齋國樂團係依雲林縣演
    藝團體輔導管理要點登記之演藝團體，並有負責人及獨立財
    產，此有雲林縣演藝團體立案登記證及清償證明在卷可稽，
    立案日期105年10月26日。依據大法官釋字第486號、最高法
    院50年台上字第2719號、64年台上字第2461號判例，鳳鳴齋
    國樂團為民事訴訟法第40條第3項非法人團體設有代表人或
    管理人者有當事人能力。宸暘合作社全名為保證責任嘉義縣
    宸暘果菜運銷合作社，業經嘉義縣政府登記在案，有嘉義縣
    政府合作社登記證在卷可稽，依合作社法第2條規定合作社
    為法人，且宸暘合作社為同法第3條第1項第2款運銷合作社
    。系爭租約第9條照明設備電費係由宸暘合作社支出一節，
    有原告提出電費單等在卷可稽。綜上所述，系爭租約存在於
    法人宸暘合作社與非法人團體鳳鳴齋國樂團之間，與自然人
    之財產無涉，本訴部分當事人不適格。被告撤銷111年度嘉
    簡字第15號被告民事答辯狀關於自認謝慶勳於109年7月25日
    與原告就坐落嘉義縣○○鎮○○里○○○00000號原告所有房屋頂樓
    設置之廣告位置簽訂為期1年自109年8月1日起至110年8月1
    日止之廣告招牌租賃契約，及111年2月22日及3月29日審理
    期日就答辯狀上開自認部分。按自認之撤銷，除別有規定外
    ，以自認人能證明與事實不符或經他造同意者，始得為之。
    民事訴訟法第279條第3項定有明文。經代理人於4月7日閱卷
    後發現原告所附卷之契約書與交付被告契約書不同，有卷附
    契約書及原告交付被告之契約書影本可稽。其中訂約日期不
    同，導致被告答辯狀及開庭審理時之上開對於系爭租約自認
    與事實不符，請求鈞院准予撤銷被告及訴代對系爭租約之自
    認。並否認原告所依據之系爭租約上承租人謝慶勳並非被告
    乙○○之先夫，此由簽名不同即可認定，又國樂團之名稱也寫
    錯，加上訂約日期有109年79月25日違反經驗法則，不可能
    一年有79月這月份，綜上所述，依法請求鈞院准予撤銷上開
    答辯狀及111年2月22日及3月29日開庭被告及訴代此部分之
    自認。
　㈡退步言之，若鈞院認系爭租約存在於自然人間，請求鈞院審
    酌空白土地租賃契約書由原告所提供，系爭租約第4條後段
    「…屆時如有未能兌現情形…」，原告未能提出退票理由單及
    其他票據之退票證明；系爭租約第7條、第8條「甲方需全數
    退還乙方超收未到期之租金及保證金。」原告於謝慶勳109
    年11月19日去世後直到110年10月21日透過劉烱意律師函向
    被告請求給付租金，期間並未催討租金，顯然一年租金已付
    清，此間付款方式已付改為匯款，未經雙方用印，原告又提
    不出謝慶勳匯款證明即可推知。又謝慶勳於109年11月19日
    去世，人格權已消滅，權利義務主體已不在，如何能於110
    年8月1日起至111年2月共計7月租金18,000元，合計126,000
    元之不當得利，請原告舉證。綜上所述，原告請求無理由等
    語。
　㈢並聲明：原告之訴駁回。
四、得心證之理由：
　㈠原告主張其與謝慶勳曾於109年7月25日簽訂系爭租約，業據
    其提出土地租賃契約書為證，被告雖否認系爭租約之真正，
    惟據證人戊○○於本院審理時證述：我是大林鎮民意代表，我
    的服務處與謝慶勳的公司在一起，謝慶勳跟我說他有看好一
    個租廣告招牌的地點即原告工廠上面，謝慶勳問我有沒有認
    識原告，我說我認識，我就帶謝慶勳過去介紹他們認識，當
    時純聊天，我都沒有參與，這是簽約之前的事，我沒有看過
    系爭租約，他們在簽約時我也沒有在場，我太太知道謝慶勳
    有匯款3個月租金給原告，因為謝慶勳沒有空，麻煩我太太
    幫忙匯款3個月，謝慶勳拿18,000元給我太太，由我太太的
    帳戶匯給原告，第四個月之後謝慶勳就過世了等語，由證人
    戊○○證述可知謝慶勳曾為尋找承租廣告招牌地點而透過戊○○
    認識原告，嗣謝慶勳並委由戊○○之妻子匯款給付3個月租金
    予原告，堪信原告主張系爭租約係由謝慶勳所簽訂乙情為真
    實。而依原告所提出土地租賃契約書，其上記載「契約書人
    出租人甲○○宸暘合作社（以下簡稱甲方）承租人：謝慶勳鳳
    鳴齋國樂團（以下簡稱乙方）」，參以原告於111年7月22日
    言詞辯論期日自承：因為廣告是用鳳鳴齋國樂團做廣告，我
    自己在租賃契約上手寫「鳳鳴齋國樂團」是因為我認為是跟
    國樂團簽約，這是在跟謝慶勳簽約時就已經寫上去了，而且
    租約是一式兩份的，謝慶勳他手上也有留一份，所以是國樂
    團跟我租招牌等語，核與被告所抗辯承租人為鳳鳴齋國樂團
    等語相符，是謝慶勳係以鳳鳴齋國樂團負責人身分代表鳳鳴
    齋國樂團簽訂系爭租約達成由鳳鳴齋國樂團承租戶外廣告招
    牌之約定，鳳鳴齋國樂團為訂立系爭租約之當事人，應堪認
    定。
　㈡按債權行為，除法律另有規定外，僅於特定人間發生法律上
    之效力；債為特定人間之權利義務關係，僅債權人得向債務
    人請求給付，此為債之相對性原則（最高法院88年度台上字
    第694號民事裁判參照）；又按債權債務之主體應以締結契
    約之當事人為準，凡以自己名義締結契約者，即成為契約之
    當事人，得享有契約所生之權利及應負擔契約所生之義務。
    債權人基於債之相對性僅得對於契約名義之債務人行使權利
    ，而不得對於債務人以外之人請求（最高法院17年上字第90
    6號民事裁判參照）。經查，鳳鳴齋國樂團自105年10月26日
    起即雲林縣演藝團體輔導要點立案登記，負責人為謝慶勳，
    此有被告所提雲林縣演藝團體立案登記證在卷可參，而依雲
    林縣演藝團體輔導要點立案登記之演藝團體，應申請設立登
    記，有自己之名稱、印文、設立址、設有代表人，且有獨立
    之會計制度，經費收支及財產均獨立於成員之外，此觀雲林
    縣演藝團體輔導要點之規定即明，應認鳳鳴齋國樂團屬民事
    訴訟法第40條第3項所定之非法人團體。而謝慶勳僅為鳳鳴
    齋國樂團之負責人，自然人與非法人團體於法律上具有獨立
    之權利義務關係，謝慶勳並未就戶外廣告招牌與原告成立租
    賃契約關係，是基於債之相對性原則，謝慶勳及其繼承人自
    無受他人間即該租賃契約拘束之義務。
　㈢綜上所述，原告依系爭租約、繼承、不當得利之法律關係，
    訴請被告連帶給付288,000元，為無理由，應予駁回。 
貳、反訴部分：
一、反訴原告主張：反訴被告收受謝慶勳3個月租金共54,000元
    一節，業經反訴被告自認在卷。又反訴被告自承空白土地租
    賃契約書由其提供，契約第4條後段「屆時如有未能兌現情
    形…」，反訴被告未能提出退票理由單及退票證明。契約第7
    條、第8條規定「甲方需全數退還予乙方超收未到期之租金
    及保證金。」。另反訴被告於謝慶勳109年11月19日去世後
    直到110年10月21日透過劉烱意律師函催討租金，距離系爭
    租約109年8月1日起算正好1年2月有餘，反訴被告皆未向反
    訴原告催討租金，顯然一年租金216,000元已付清。再依土
    地法第99條規定保證金以2個月租金計算，另參酌系爭租約
    第7條、第8條規定，若不足可收保證金，則何來退還保證金
    ？從系爭租約之內容可推知反訴被告收取保證金即俗稱押租
    金，以土地法第99條規定以租金二月計算為36,000元，綜上
    所述，因反訴被告未將上開306,000元（計算式：54,000＋21
    6,000＋36,000＝306,000）交付宸暘合作社，悉數由反訴被告
    收取，又綜觀系爭租約全體記載旨趣，系爭租約存在於法人
    宸暘合作社與非法人團體鳳鳴齋國樂團間，反訴被告無法律
    上原因收受謝慶勳合計306,000元，反訴被告未舉證交付宸
    暘合作社，致謝慶勳受有損害，兩者間有因果關係，爰依民
    法第179條、繼承法律關係，請求返還不當得利306,000元等
    語。並聲明：反訴被告應給付反訴原告306,000元，及自反
    訴起訴狀繕本送達翌日起至清償日止，按週年利率5%計算之
    利息。
二、反訴被告則以：廣告招牌是我個人租的，與合作社無關，契
    約內容是以前合作契約的人都這麼寫，我沿用而已，我沒有
    收到保證金，何來的返還呢？我只有收到3個月的租金，是
    由簡代表的太太匯款的等語。並聲明：反訴原告之訴駁回。
三、得心證之理由：
　㈠按無法律上之原因而受利益，致他人受損害者，應返還其利
    益。雖有法律上之原因，而其後已不存在者，亦同，民法第
    179條定有明文。
　㈡反訴原告主張系爭租約之出租人為宸暘合作社（全名為保證
    責任嘉義縣宸暘果菜運銷合作社），而非反訴被告乙節，為
    反訴被告否認。經查，設若反訴原告主張出租人為保證責任
    嘉義縣宸暘果菜運銷合作社乙情為真，則反訴被告為該合作
    社之負責人，自屬有權受領租金之人，則謝慶勳身為負責人
    代表承租人鳳鳴齋國樂團將3個月租金54,000元交付予反訴
    被告，應認鳳鳴齋國樂團依系爭租約履行給付租金之義務，
    係有法律上原因，且發生清償之效力，反訴原告據此主張反
    訴被告受領謝慶勳交付之54,000元之租金係受有不當得利，
    依不當得利規定，向反訴被告請求返還，自屬無據。
　㈢反訴原告另主張依系爭租約第4條後段、第7條、第8條規定足
    以推論反訴原告已收取一年租金216,000元、保證金36,000
    元乙節，為反訴被告否認，經查，系爭租約內容並未記載反
    訴被告已收訖一年租金216,000元、保證金36,000元，則反
    訴原告自就就謝慶勳有交付上開款項予反訴被告之積極事實
    負舉證之責，惟反訴原告就此有利於己之積極事實既未能提
    出證據證明，自難採信，從而反訴原告依不當得利之規定，
    請求反訴被告返還上開款項，亦屬無據。
　㈣綜上所述，反訴原告依不當得利之法律關係，請求反訴被告
    給付反訴原告306,000元，及自反訴起訴狀繕本達翌日起至
    清償日止，按週年利率5%計算之利息，為無理由，應予駁回
     。
參、本件事證已臻明確，兩造其餘攻擊防禦方法，核與判決結果
    不生影響，爰不逐一論述。
肆、訴訟費用負擔之依據：民事訴訟法第78條。
中　　華　　民　　國　　111 　年　　8 　　月　　5 　　日
                  臺灣嘉義地方法院嘉義簡易庭
                                  法　官　孫偲綺
以上正本係照原本作成。
如對本判決上訴，須於判決送達後20日內向本庭（嘉義市文化路
308之1號）提出上訴狀（均須按他造當事人之人數附繕本）。如
委任律師提起上訴者，應一併繳納上訴審裁判費。
中　　華　　民　　國　　111 　年　　8 　　月　　5 　　日
                                  書記官  李珈慧